【裁判字號】    97,家抗,25
【裁判日期】    970529
【裁判案由】    選任遺產管理人
【裁判全文】
臺灣臺南地方法院民事裁定             97年度家抗字第25號
抗  告  人  財政部國有財產局臺灣南區辦事處臺南分處
法定代理人  甲○○
相  對  人  中國信託商業銀行股份有限公司
法定代理人  乙○○
前抗告人因相對人就被繼承人王有財指定遺產管理人事件，對於
中華民國97年1月31日臺灣臺南地方法院97年度財管字第1號裁定
提起抗告，本院裁定如下：
      主      文
抗告駁回。
抗告程序費用新臺幣壹仟元由抗告人負擔。
      理      由
一、按先順序繼承人均拋棄其繼承權時，由次順序之繼承人繼承
    。其次順序繼承人有無不明或第四順序之繼承人均拋棄其繼
    承權者，準用關於無人承認繼承之規定。又繼承開始時，繼
    承人之有無不明者，由親屬會議於一個月內選定遺產管理人
    ，並將繼承開始及選定遺產管理人之事由，向法院報明。又
    第1178條所定之期限屆滿，無繼承人承認繼承時，其遺產於
    清償債權，並交付遺贈物後，如有賸餘，歸屬國庫。又繼承
    人有無不明而不能依民法第1177條選定遺產管理人時，得由
    利害關係人聲請法院選任之。民法第1176條第6項、第1177
    條、第1185條及第1178條第2項分別定有明文。
二、本件相對人即原審聲請人中國信託商業銀行股份有限公司於
    原審法院聲請意旨略以：查債務人王有財（男，民國○○年○
    月○○日生，身分證統一編號：Ｚ000000000號）於民國94 年
    12月15日，以其所有位於臺南市○○區○○路一段703巷41
    之3號之不動產向相對人設定最高限額抵押權新臺幣（下同
    ）1,660,000元，惟債務人未依約繳納本息至今；因債務人
    已於95年1月15日死亡，其繼承人均聲請拋棄繼承，為保障
    債權人之權益，依照民法第1178條第2項、非訟事件法第79
    條規定聲請選定遺產管理人等語。
三、原審法院裁定以：
  (一)經查：相對人上開主張，業據提出借據、臺南市安南地政事
    務所他項權利證明書、本院95年度繼字第349號拋棄繼承准
    予備查通知、繼承系統表等影本為證，堪認屬實。次查被繼
    承人之法定繼承人均已聲明拋棄繼承權，而相對人為被繼承
    人之債權人，其以利害關係人身分聲請選任被繼承人之遺產
    管理人，自屬合法，應予准許。
  (二)按公示催告期限屆滿，無繼承人承認繼承時，其遺產於清償
    債權，並交付遺贈物後，如有剩餘，歸屬國庫，又按非公用
    國有財產以財政部國有財產局為管理機關。民法第1185條、
    國有財產法第12條分別定有明文。查本件被繼承人王有財之
    繼承人均已拋棄繼承權，足見渠等對被繼承人遺產之處置已
    漠不關心，經本院函詢其擔任遺產管理人之意願，其迄今未
    表示意見，自難期待其對於被繼承人之遺產能公正客觀地善
    盡管理職責及義務。次查，相對人雖聲請選任臺南市律師公
    會會員一人為被繼承人之遺產管理人，惟本件相對人與被繼
    承人王有財間既存有債權債務之利害關係，當不宜逕依相對
    人之指定，以臺南市律師公會會員一人為被繼承人王有財之
    遺產管理人，復查無臺南市律師公會與本件被繼承人王有財
    所遺之財產有任何關連，是本院審酌被繼承人之遺產，倘無
    人承認繼承時，於清償債權，交付遺贈物後，將歸屬國庫，
    故為使遺產之處置順利進行，並考量遺產管理之專業性與公
    平性，本院認選任財政部國有財產局臺灣南區辦事處臺南分
    處為被繼承人王有財之遺產管理人為適當。
四、抗告意旨略以：
  (一)查原審裁定，據相對人之債務人王有財於95年1月15日死亡
    ，王有財去世後，其全體法定繼承人均於法定期間內向法院
    聲請拋棄繼承准予備查在案，致無繼承人情況，相對人為確
    保其之權益，因而，聲請選任抗告人為遺產管理人。按以被
    繼承人王有財對相對人之借款，尚且提供不動產設定抵押權
    以擔保其債權，而其繼承人卻全體拋棄繼承，足徵被繼承人
    王有財之遺債大於遺產之情形。
  (二)按司法院74年10月15日（74）院台廳一字第05786號函示「
    嗣後各地方法院受理有關無人承認繼承遺產管理事件時，…
    因此類拋棄繼承事件，多屬遺債大於遺產，形同破產，儘量
    避免選任國有財產局為遺產管理人。…」，而本案極可能屬
    於遺債大於遺產，依上開司法院函示應盡量避免選任國有財
    產局為遺產管理人，原裁定之選任實有不當；另縱其繼承人
    拋棄繼承並非不可擔任遺產管理人，且法亦無明文禁止，況
    繼承人對被繼承人生前之債權債務關係，以及印鑑、重要證
    件、產權文件等應較清楚或仍保管中，雖相對人與被繼承人
    王有財間之債權債務關係，與繼承人並無任何關聯性存在，
    但就適任與否加以考量，除其最近親屬外，實不作第二人想
    。況不僅就被繼承人向相對人借款，若有清償，則已償還者
    為多少，暨其除對相對人之借款外，是否尚有其他債權債務
    關係，均需全面予以了解，則以抗告人僅係為國有財產之管
    理機關，於被繼承人之遺債大於遺產之際，選任抗告人為遺
    產管理人，則抗告人恐力有未逮，應以被繼承人之最近親屬
    為遺產管理人較適宜。
  (三)又抗告人係國有財產之管理機關，而國庫對於無人承認繼承
    之遺產向有期待權，因之，若被繼承人尚有剩餘遺產得以歸
    屬國庫之情形下，則選任抗告人為遺產管理人方有實益。審
    究本案，既有遺債大於遺產之虞，若選任抗告人為遺產管理
    人，抗告人仍須盡善良管理人之責任為其管理遺產、處理債
    務問題，其間所將耗費之人力、時間實難以金錢衡量；且管
    理期間所須之花費亦由國庫代為墊付，而若落得其遺產不足
    以清償，不僅國庫利益受損，更甚者，導致利用全民資源負
    擔個人私物之支出，無異使公器淪為私用，實不符社會公平
    原則。
五、經查：
  (一)司法院前述函示，僅謂儘量避免選任抗告人為遺產管理人，
    並非謂不得選任其為遺產管理人，無非著眼於國有財產之考
    量，對於法院亦無拘束力。又被繼承人生前之債權債務關係
    及有關產權證明文件，抗告人得依其他方式獲悉或取得，另
    有關之印鑑，抗告人亦得依舉證責任分配方式辨識其真偽，
    於其管理遺產上並無困難，而上開文件資料其最近親屬未必
    最為知悉。且繼承人均拋棄繼承，已無利害關係，如選定其
    等擔任遺產管理人，難期其將來執行職務能克盡職守，公正
    客觀，以善盡管理人之職務，為期公正，實不宜選任彼等為
    遺產管理人。是抗告意旨以「被繼承人王有財之最近親屬對
    於被繼承人王有財生前之債權債務關係最為知悉，且相關重
    要證件印鑑及產權證明等重要文件目前仍家屬保管中，足認
    其有協助清理遺產申報遺產稅之能力和道義責任，故就適任
    與否加以考量，應以被繼承人王有財之最近親屬為遺產管理
    人最適當」云云，自無可取。
  (二)被繼承人之遺產，於遺產管理人完成清償債權並交付遺贈物
    等清算程序前，是否有賸餘，無從知悉。而依上述說明，各
    順序之繼承人均拋棄繼承者，其剩餘財產歸屬國庫，而抗告
    人為國庫之綜理機關，為國有財產法第9條第2項所明定，其
    備有財產管理之專才，雖其經費支出屬國家資源，但保護無
    人繼承財產之債權人之權利，亦屬政府之義務。於遺產管理
    指定之實際運作，仍認選任國有財產局為遺產管理人較為妥
    適。是抗告意旨以「本件既有遺債大於遺產之虞，若選任抗
    告人為遺產管理人，抗告人仍須盡善良管理人之責任為其管
    理遺產、處理債務問題，其間所將耗費之人力、時間實難以
    金錢衡量；且管理期間所須之花費亦由國庫代為墊付，而若
    落得其遺產不足以清償，不僅國庫利益受損，更甚者，豈非
    造成浪費國家資源於少數特定人之不公現象云云」，亦無可
    採。
  (三)又相對人為被繼承人王有財之債權人，如兼任被繼承人王有
    財之遺產管理人，恐有利害衝突之虞，而不利於被繼承人王
    有財之其他債權人，亦不宜選任其為遺產管理人。而繼承人
    已拋棄繼承，且無人表示有意願出任被繼承人之遺產管理人
    ，亦不適合選任為遺產管理人。
  (四)綜上所述，原審據此指定抗告人為被繼承人王有財之遺產管
    理人，經核並無不合。而抗告意旨復未述明原裁定選任其為
    被繼承人王有財之遺產管理人有何違法或其他不當之處，其
    提起抗告，聲明廢棄原裁定，非有理由。
六、據上論結，本件抗告為無理由，爰依非訟事件法第21條第2
    項，第46條，民事訴訟法第495條之1第1項、第449條第1項
    、第95條、第78條，裁定如主文。
中    華    民    國    97    年    5     月    29    日
                      家事法庭    審判長法官  鍾宗霖
                                  法      官  葉惠玲
                                  法      官  郭貞秀
上為正本係照原本作成。
抗告人如不服本裁定，僅得於收受本裁定正本送達後10日內以適
用法規顯有錯誤為理由，向本院提出再抗告狀（須附繕本一份及
繳納再抗告裁判費新臺幣1,000元），並經本院許可後始可再抗
告於高等法院。
中    華    民    國    97    年    5     月    29    日
                                  書  記  官  鄭隆慶


司法院資訊處製作；財團法人民間司法改革基金會備份。
